最高法院民事判決　　　　　　　　　　　　　　　九十三年度台上字第一八七二號
　　上　訴　人　基泰建設股份有限公司
　　法定代理人　陳 世 銘
　　上　訴　人　美豐毛紡織染廠股份有限公司
　　法定代理人　朱 中 原
　　共　　　同
　　訴訟代理人　姜 鈺 君律師
　　被 上訴 人　丑 ○ ○
　　　　　　　　甲 巳 ○
　　　　　　　　Ｃ ○ ○
　　　　　　　　Ｑ ○ ○
　　　　　　　　Ｉ ○ ○
　　　　　　　　巳 ○ ○
　　　　　　　　甲 Ｄ ○
　　　　　　　　Ａ ○ ○
　　　　　　　　甲 己 ○即.
　　　　　　　　宇 ○ ○
　　　　　　　　Ｄ ○ ○
　　　　　　　　甲 丑 ○
　　　　　　　　甲 地 ○
　　　　　　　　甲 宇 ○
　　　　　　　　甲 寅 ○
　　　　　　　　ｗ ○ ○
　　　　　　　　Ｘ ○ ○
　　　　　　　　申 ○ ○
　　　　　　　　甲 Ｂ ○
　　　　　　　　甲 丙 ○
　　　　　　　　甲 黃 ○
　　　　　　　　甲 天 ○
　　　　　　　　庚 ○ ○
　　　　　　　　Ｎ ○ ○
　　　　　　　　Ｂ ○ ○
　　　　　　　　甲 壬 ○
　　　　　　　　甲 未 ○
　　　　　　　　甲 Ｇ ○
　　　　　　　　ｋ○○○
　　　　　　　　Ｗ ○ ○
　　　　　　　　ｉ ○ ○
　　　　　　　　Ｇ　　○
　　　　　　　　甲 辰 ○
　　　　　　　　戌 ○ ○
　　　　　　　　卯 ○ ○
　　　　　　　　ｈ ○ ○
　　　　　　　　甲 Ｎ ○
　　　　　　　　Ｋ ○ ○
　　　　　　　　壬 ○ ○
　　　　　　　　丙 ○ ○
　　　　　　　　Ｈ ○ ○
　　　　　　　　甲 辛 ○
　　　　　　　　Ｆ ○ ○
　　　　　　　　酉 ○ ○
　　　　　　　　ｑ ○ ○
　　　　　　　　ｐ ○ ○
　　　　　　　　ｆ　　○
　　　　　　　　玄 ○ ○
　　　　　　　　ｍ ○ ○
　　　　　　　　甲 Ｉ ○
　　　　　　　　甲 乙 ○
　　　　　　　　Ｅ ○ ○
　　　　　　　　子 ○ ○
　　　　　　　　甲 Ｏ ○
　　　　　　　　甲 Ｋ ○
　　　　　　　　Ｖ ○ ○
　　　　　　　　甲　　甲
　　　　　　　　Ｒ ○ ○
　　　　　　　　宙 ○ ○
　　　　　　　　Ｓ ○ ○
　　　　　　　　甲 戌 ○
　　　　　　　　ｙ ○ ○
　　　　　　　　ｌ ○ ○
　　　　　　　　丁 ○ ○
　　　　　　　　ｓ ○ ○
　　　　　　　　戊 ○ ○
　　　　　　　　己 ○ ○
　　　　　　　　甲 卯 ○
　　　　　　　　甲 子 ○
　　　　　　　　癸 ○ ○
　　　　　　　　地 ○ ○
　　　　　　　　甲 Ｔ ○
　　　　　　　　甲 庚 ○
　　　　　　　　ｚ ○ ○
　　　　　　　　辛 ○ ○
　　　　　　　　ｕ ○ ○
　　　　　　　　Ｙ ○ ○
　　　　　　　　甲 Ｅ ○
　　　　　　　　ｔ ○ ○
　　　　　　　　Ｚ ○ ○
　　　　　　　　甲 Ｑ ○
　　　　　　　　天 ○ ○
　　　　　　　　ｖ ○ ○
　　　　　　　　甲 Ｌ ○
　　　　　　　　乙 ○ ○
　　　　　　　　甲 戊 ○
　　　　　　　　甲 Ｓ ○
　　　　　　　　Ｏ ○ ○
　　　　　　　　甲 午 ○
　　　　　　　　甲 Ｒ ○
　　　　　　　　寅 ○ ○
　　　　　　　　甲 Ｍ ○
　　　　　　　　Ｕ ○ ○
　　　　　　　　甲 ○ ○
　　　　　　　　Ｊ ○ ○
　　　　　　　　甲 丁 ○
　　　　　　　　甲 Ａ ○
　　　　　　　　午 ○ ○
　　　　　　　　甲 Ｆ ○
　　　　　　　　Ｔ ○ ○
　　　　　　　　甲 Ｈ ○
　　　　　　　　甲 Ｐ ○
　　　　　　　　亥 ○ ○
　　　　　　　　甲 Ｃ ○
　　　　　　　　甲 申 ○
　　　　　　　　Ｌ ○ ○
　　　　　　　　ｊ ○ ○
　　　　　　　　甲 酉 ○
　　　　　　　　ｘ ○ ○
　　　　　　　　未 ○ ○
　　　　　　　　甲 宙 ○
　　　　　　　　黃 ○ ○
　　　　　　　　Ｐ ○ ○
　　　　　　　　ｏ ○ ○
　　　　　　　　甲 亥 ○
　　　　　　　　甲 玄 ○
　　　　　　　　ｅ ○ ○
　　　　　　　　ｄ ○ ○
　　　　　　　　甲 癸 ○
　　　　　　　　辰 ○ ○
　　　　　　　　ｃ ○ ○即.
　　　　　　　　ｇ ○ ○即.
　　　　　　　　ａ ○ ○即.
　　　　　　　　ｂ ○ ○即.
　　　　　　　　ｎ ○ ○即.
　　　　　　　　ｒ ○ ○即.
　　兼 右二 人
　　法定代理人　陳 圳 隆即.
　　被 上訴 人　甲 Ｊ ○
右當事人間請求返還價金事件，上訴人對於中華民國九十二年六月三日台灣高等法院
第二審更審判決（九十一年度重上更(一)字第一四號），提起上訴，本院判決如下：
    主  文
原判決關於駁回上訴人其餘上訴及命上訴人再為給付暨該訴訟費用部分廢棄，發回台
灣高等法院。
    理  由
本件被上訴人主張：伊前向上訴人基泰建設股份有限公司（下稱基泰公司）買受坐落
台北縣永和市○○段三九九、六八四、六八五、六九四地號土地上基泰新大樓如原
判決附表（下稱附表）一、三所示之房屋，向上訴人美豐毛紡織染廠股份有限公司（
下稱美豐公司）買受該大樓如附表二所示之房屋，系爭大樓雖已興建完成並已交屋，
惟因其頂樓露台不能辦理建物所有權登記，致伊買受之房屋登記面積較約定面積短少
而受有損害，上訴人依買賣瑕疵擔保及債務不履行之規定，應減少價金賠償伊所受損
害等情。求為命基泰公司給付伊如附表一、三第一審判決金額欄所示之金額，美豐公
司給付伊如附表二第一審判決金額欄所示之金額，及均加付法定遲延利息之判決。被
上訴人Ｄ○○、甲玄○於原審並擴張其應受判決事項之聲明，求為命基泰公司再給付
Ｄ○○新台幣（下同）一萬一千九百二十元，美豐公司再給付甲玄○一萬三千五百六
十二元及均加付法定遲延利息之判決（未繫屬本院部分不予贅述）。
上訴人則以：系爭露台依法可辦理建物所有權第一次登記，被上訴人所購房屋面積並
無短少；縱認伊應賠償被上訴人所受損害，系爭露台之價值應為室內價值之三分之一
，不能以室內價值作為計算露台價值之依據等語，資為抗辯。
原審以：系爭露台係自行退縮建築所留設者，有台北縣政府工務局函可稽，系爭大樓
於民國八十三年二月十五日領取建造執照，八十五年十月十八日建造完成，依內政部
頒建物所有權第一次登記法令補充規定第三十點規定，雖應依修正前第十二點規定，
得以附屬建物申辦登記，惟證人即台北縣政府工務局承辦人張建平證稱：所謂附屬建
物是附屬在同一毗鄰戶由其專有，系爭露台為公共設施，不能專有等語。則系爭露台
可否登記為共同使用部分或全體區分所有權人之附屬建物，非無疑義。證人即中和地
政事務所人員楊余川證稱：系爭露台僅得依附屬建物登記，惟依使用執照所示，無法
認定申請人權利範圍及位置，必須檢具全體起造人分配協議書辦理等語。依系爭契約
第一條約定，系爭露台為共同使用部分，應登記為全體區分所有權人共有，是縱系爭
露台得登記為附屬建物，亦與兩造原約定不符，況系爭大樓全體起造人迄未能達成分
配協議，系爭露台自不能登記為全體區分所有權人共有。系爭契約第三條約定：房屋
總面積之正確坪數，以經地政機關登記完竣之房屋及車位面積為準（露台面積依地政
機關規定辦理，若不能登記時，不計入誤差範圍內）等語。此項約定之真意，係指系
爭露台面積如因法令規定而不能登記時，仍為買賣標的之一部，僅不適用關於誤差面
積相互找補之約定。系爭露台不能辦理登記，其交換價值減少，自屬瑕疵。系爭房屋
自八十五年底至八十六年初陸續辦理交屋，基泰公司於八十六年三月二十三日提出「
新露台規劃及產權登記說明」，足徵被上訴人對系爭露台不能辦理登記已表示異議
，上訴人辯稱：被上訴人未即時通知，不得主張瑕疵擔保請求權云云，並非可採。上
訴人就系爭露台不能登記之瑕疵應負擔保之責，依民法第三百五十九條規定，被上訴
人請求減少價金，自屬有據。系爭房屋之基地面積雖無短少，惟社會一般買賣房屋含
基地之通念，係依房屋每坪平均單價計算價金，並未區分土地、建物之價金，故系爭
露台減少之價值，如扣除土地部分，對買受人言即有失衡平。上訴人委託廣告代銷公
司銷售房屋所訂代理銷售合約書第四條第一項第二款雖約定：「露台以平均售價三分
之一計價」等語，惟此僅係供代銷公司計算報酬之依據，系爭契約並無此項約定，而
係以包含露台面積之總面積計算總價，尚難認上訴人係以室內面積售價之三分之一出
售系爭露台。系爭露台之成本為室內面積單價之三分之一，為兩造所不爭，其不能登
記所餘之交換價值，應按其成本價值計算，被上訴人得按系爭房屋平均單價請求減少
三分之二之價金詳如附表所示。從而，被上訴人依民法第三百五十九條規定，請求上
訴人基泰公司給付如附表一、三第一審判決金額欄所示之金額，美豐公司給付如附表
二第一審判決金額欄所示之金額，及均加付法定遲延利息，洵屬正當，應予准許。爰
就此部分維持第一審所為上訴人敗訴之判決，駁回其上訴。另被上訴人Ｄ○○、甲玄
○於原審擴張其應受判決事項之聲明，請求基泰公司再給付Ｄ○○一萬一千九百二十
元，美豐公司再給付甲玄○一萬三千五百六十二元，及均加付法定遲延利息，亦無不
合，應予准許，爰為上訴人敗訴之判決。
查系爭露台係屬因退縮建築形成之露台，依內政部八十四年一月十日（八四）內地台
字第八四七八０七六號函訂頒土地複丈與建物測量補充規定第二十三點及八十一年五
月三十日（八一）內地字第八一八一一一九號函訂頒建物所有權第一次登記補充規定
第十二點規定，得以附屬建物申辦登記，僅應依地籍測量實施規則第二百九十四條第
一款規定，檢具全體共有人分配協議書辦理，有台北縣政府函、台北縣中和地政事務
所函及補正通知書可稽（見原審重上更(一)字卷(一)一三四至一四０、一四八至一五二、
一七七頁）。系爭契約第一條約定，系爭露台為共同使用部分，第十九條約定，產權
登記買受人同意由出賣人指定之代書統籌辦理，第十八條約定，辦理所有權移轉登記
，買受人應配合繳付相關證件及用印各等語（見第一審卷(一)二五、二六、三一頁），
是上訴人似非不得請求系爭大樓全體區分所有權人出具分配協議書，申請辦理系爭露
台建物所有權第一次登記為全體區分所有權人共有。原審遽認系爭露台不能登記為全
體區分所有權人共有，尚嫌速斷。次查縱認上訴人就系爭露台未辦理登記之瑕疵應負
擔保之責，被上訴人得請求減少價金，惟系爭契約第四條載明土地、建物係分別約定
其總價（見第一審卷(一)二六、二七頁），原審既認被上訴人買受系爭房屋之基地面積
並無短少，則計算系爭露台減少之價值，是否不應扣除土地部分之價值，非無研求餘
地；又上訴人委託訴外人傳美廣告事業有限公司銷售系爭房地，雙方所訂承攬廣告代
理銷售合約書第四條第一項第二款明定露台以各層樓平均售價三分之一計價（見第一
審卷(二)四三五頁）。而依通常交易觀念，露台之價值應認較室內建物之價值為低，原
審遽認系爭露台應按室內建物之平均單價計算其價值，並有可議。上訴論旨，指摘於
其不利之此部分原判決為不當，求予廢棄，非無理由。末查第一審共同原告Ｍ○○請
求基泰公司給付部分，業經原審前審為其敗訴之判決確定，原審於當事人欄誤列其為
被上訴人即附帶上訴人，應由原審以裁定更正之，附此敘明。
據上論結，本件上訴為有理由。依民事訴訟法第四百七十七條第一項、第四百七十八
條第二項，判決如主文。
中　　　華　　　民　　　國　　九十三　　年　　　九　　　月　　 十六 　　日
                              最高法院民事第二庭
                                  審判長法官  林　奇　福
                                        法官  陳　國　禎
                                        法官  李　彥　文
                                        法官  陳　重　瑜
                                        法官  謝　正　勝
      右正本證明與原本無異
                                              書  記  官
中　　　華　　　民　　　國　　九十三　　年　　　十　　　月　　　一　　　日
                                                                        Ｑ
